臺灣高等法院臺中分院民事判決
110年度上易字第496號
上  訴  人  許淑姿
訴訟代理人  柯開運律師
被  上訴人  賴淑玲
訴訟代理人  林郁芸律師
            韓銘峰律師
上列當事人間請求清償債務事件，上訴人對於中華民國110年7月
29日臺灣彰化地方法院109年度訴字第1454號第一審判決提起上
訴，本院於111年3月15日言詞辯論終結，判決如下：    
    主      文
上訴駁回。
第二審訴訟費用由上訴人負擔。
    事實及理由
壹、程序部分：
    按當事人於第二審為訴之變更或追加，非經他造同意，不得
    為之，但擴張或減縮應受判決事項之聲明者，不在此限，民
    事訴訟法第446條第1項、第255條第1項第3款定有明文。上
    訴人於原審依消費借貸法律關係請求被上訴人應給付上訴人
    新臺幣（下同）85萬元，及自原判決附表「還款日期」欄所
    示之日起至清償日止按年息百分之5計算之利息（見本院卷
    第19頁）。原審為上訴人敗訴之判決，上訴人不服，提起上
    訴，嗣於本院審理中，就遲延利息部分變更為請求自支付命
    令送達翌日即民國109年9月12日起至清償日止按年息百分之
    5計算之利息（見本院卷第5頁、第193頁、第203頁），此核
    屬減縮應受判決事項之聲明，依上開說明，應予准許。
貳、實體部分：
一、上訴人主張：被上訴人分別於94年7月11日、94年7月11日、
    94年8月12日、94年8月15日向伊借款20萬元、20萬元、20萬
    元、25萬元（下合稱系爭借款），並約定清償日為94年8月1
    9日、94年8月27日、94年9月5日、94年10月20日，被上訴人
    並交付其背書之如附表所示之4張支票（下稱系爭支票）作
    為借款之擔保。伊因而以轉帳或交付取款條及存摺供被上訴
    人自行提領現金之方式交付系爭借款予被上訴人，詎被上訴
    人屆期均未清償，經伊一再催討亦置之不理，爰依消費借貸
    之法律關係，求為命被上訴人給付伊85萬元本息之判決。
二、被上訴人則以：上訴人於94年間乃六合彩賭博之組頭，伊係
    因積欠賭債而背書交付系爭支票予上訴人，並非兩造間有何
    消費借貸關係。且伊所積欠之賭債業已清償完畢，只是忘記
    取回系爭支票，不能單以系爭支票，即認兩造間有消費借貸
    關係存在，兩造間從未有消費借貸之合意，上訴人亦未曾交
    付系爭借款予伊。再上訴人所稱94年8月12日及94年8月15日
    之借款金額共436,000元（計算式：50,000＋223,000＋163,00
    0＝436,000），與附表編號3、4所示擔保上開借款之支票面
    額不符，上訴人所述顯非實在等語置辯。
三、原審駁回上訴人之訴，上訴人不服，提起上訴，並聲明：㈠
    原判決廢棄；㈡被上訴人應給付上訴人85萬元，及自109年9
    月12日起至清償日止按年息百分之5計算之利息。被上訴人
    則答辯聲明：上訴駁回。
四、兩造不爭執事項：（見本院卷第146頁）
    上訴人持有訴外人００貿易有限公司（下稱００公司）簽發之系
    爭支票，且系爭支票均經被上訴人背書。
五、本件爭點：
  ㈠兩造間是否有上訴人所主張之消費借貸關係存在？
  ㈡上訴人請求被上訴人返還借款，有無理由？　　　
六、本院得心證之理由：　
  ㈠兩造間並無上訴人所主張之消費借貸關係存在：
  ⒈按稱消費借貸者，謂當事人一方移轉金錢或其他代替物之所
    有權於他方，而約定他方以種類、品質、數量相同之物返還
    之契約，民法第474條第1項定有明文。故而，金錢消費借貸
    之成立，必須當事人約定一方移轉金錢於他方，而他方負返
    還金錢之義務，雙方就此等契約必要之點，其意思表示應臻
    於一致，並有借貸金錢之交付，始足當之。次按當事人主張
    有利於己之事實者，就其事實有舉證之責任，民事訴訟法第
    277條本文亦有明定。則上訴人主張兩造間有消費借貸關係
    存在乙節，既為被上訴人所否認，自應由上訴人就此事實負
    舉證責任。
  ⒉上訴人固以系爭支票為據，惟被上訴人已否認系爭支票係為
    擔保系爭借款所背書，而支票又為無因證券，尚難單以系爭
    支票為被上訴人所背書，即認兩造間有消費借貸關係存在。
  ⒊上訴人雖主張：被上訴人於94年7月11日持附表編號1、2所示
    之支票向伊借款，伊因忙於生意，遂於94年8月12日將其於
    第七商業銀行彰美分行（現合併為國泰世華商業銀行）申設
    之帳戶存摺及已蓋好印鑑章之取款憑條交予被上訴人，由被
    上訴人自行至該分行櫃台領款，被上訴人取款完畢後再將存
    摺交回給伊，以此方式交付借款40萬元等語，並提出第七商
    業銀行彰美分行支票存款往來簿存摺內頁影本為證。惟觀諸
    上開存摺內頁影本(見原審卷第71頁)，僅顯示上訴人於94年
    8月12日有領取40萬元之紀錄，但該金額係由何人領取、領
    取後之用途為何，尚無從得知。且上開現金支出40萬元之傳
    票，因超過15年保存期限已銷毀等情，有國泰世華銀行股份
    有限公司110年4月21日國世存匯作業字第1100060071、1100
    059863號函在卷可稽（見原審卷第145、147頁），亦難認該
    40萬元係由被上訴人所領取。
  ⒋上訴人雖又主張：被上訴人於94年5月30日向伊借款5萬元，
    伊依被上訴人指示匯入００公司之帳戶；被上訴人又分別於94
    年4月27日、94年6月2日向伊借款223,000元、163,000元，
    並簽發2張發票日分別為94年7月27日及94年7月25日之支票2
    紙為借款擔保，伊分別於上開日期至彰化第十信用合作社提
    領現金，於伊住處交付被上訴人，嗣因被上訴人未返還5萬
    元借款，所交付之前揭支票又跳票，被上訴人即於94年8月1
    2日、94年8月15日持附表編號3、4所示之支票向伊換票及保
    證還款等語，並提出臺灣中小企業銀行存摺影本、台灣中小
    企業銀行和美分行110年2月18日110和美字第27號函暨檢附
    之客戶基本資料查詢、彰化第十信用合作社營業部存摺影本
    以及第七商業銀行彰美分行存摺影本為證。惟查：
　⑴上訴人於94年5月30日自臺灣中小企業銀行帳戶轉帳5萬元至０
    ０公司設於臺灣中小企業銀行和美分行之帳戶乙節，有上訴
    人申設之臺灣中小企業銀行存摺影本、臺灣中小企業銀行和
    美分行110年2月18日110和美字第27號函暨檢附之客戶基本
    資料查詢為憑(見原審卷第73頁、第109至111頁)，堪信為真
    。然被上訴人否認曾因借貸關係要求上訴人匯款至００公司之
    帳戶，上訴人自應對兩造就該筆5萬元匯款成立消費借貸法
    律關係負舉證責任。然上訴人就此部分未見有何舉證，自難
    認其所述有據。
　⑵再觀諸上開存摺影本（見原審卷第140至141頁），僅顯示上
    訴人所申設之彰化第十信用合作社營業部帳戶在94年4月27
    日有現金提款228,000元、第七商業銀行彰美分行帳戶於94
    年6月2日有現金提款20萬元之紀錄，該金額係由何人領取、
    領取後之用途為何，均無法證明。且該提款之金額與上訴人
    所稱之借貸金額亦有不同，是否真為交付被上訴人借貸款項
    而取款，尚有可疑。
　⑶且上訴人主張如附表編號3、4所示之支票，係被上訴人於94
    年4月27日、同年6月2日因借款而簽發之支票未兌現，亦未
    返還5萬元借款後所交付，用以擔保還款等語，卻未見上訴
    人提出由被上訴人簽發票載發票日為94年4月27日、6月2日
    之支票以實其說；附表編號3、4所示之支票票面金額亦與上
    訴人所稱之借款金額不同，均不足為證。
　⒌證人０００於本院審理中雖證稱：伊是上訴人之先生，原先不認
    識被上訴人，是透過朋友０００介紹認識；伊知道被上訴人有
    來向上訴人借錢，這個借錢的事情已經過了10幾年，伊大概
    記得被上訴人是在94年8月12日來伊家向上訴人借錢，當時
    伊有在場，聽到被上訴人一開口就要借85萬元，借錢原因不
    知道，但有看到伊太太開了取款條40萬元給被上訴人去領錢
    ，其餘45萬元如何交付伊就不知道了；借錢當天不知道被上
    訴人有沒有拿支票給上訴人，因為借錢都是上訴人在處理，
    而且時間隔那麼久了，伊不清楚等語（見本院卷第138至144
    頁）。然其所述被上訴人於94年8月12日向上訴人一次借款8
    5萬元，並經上訴人當場開立40萬元取款憑條等節，核與上
    訴人所主張被上訴人係於94年7月11日、94年7月11日、94年
    8月12日、94年8月15日向伊借款20萬元、20萬元、20萬元、
    25萬元等情顯有不同。則０００之上開證述內容，亦無從證明
    上訴人之主張為真。
　⒍上訴人雖另主張兩造間金錢借貸往來之過程已交代明確，清
    楚可證等語，並提出其手寫帳簿（見司促卷第14頁）、手寫
    紙條（見原審卷第69頁）為據。然上開資料均為上訴人自行
    手寫製作，且被上訴人否認其形式真正，自難單憑該上訴人
    單方之製作內容，即對被上訴人為不利之認定。
　⒎至於被上訴人辯稱其係因賭債而背書交付系爭支票予上訴人
    乙節，雖未據被上訴人舉證證明，惟上訴人既未舉證證明兩
    造間有消費借貸關係存在，則被上訴人之上開抗辯縱令不能
    證明，亦無從推認上訴人之主張為真正。
  ㈡基上，上訴人既無法證明兩造間有消費借貸關係存在，則其
    請求被上訴人返還系爭借款，自無理由。
七、綜上所述，上訴人依消費借貸法律關係，請求被上訴人給付
    上訴人85萬元，及自109年9月12日起至清償日止按年息5％計
    算之利息，為無理由，應予駁回。原審就此部分為上訴人敗
    訴判決，並無違誤，上訴意旨指摘原判決此部分不當，求予
    廢棄改判，為無理由，應駁回其上訴。
八、本件事證已臻明確，兩造其餘攻擊防禦方法及舉證，與本件
    判決結果並無影響，爰不逐一論述。
九、據上論結，本件上訴為無理由，爰判決如主文。
中　　華　　民　　國　　111 　年　　4 　　月　　12　　日
        　　   民事第五庭     審判長法　官  游文科
　　　　　　　　　　　　　　        法  官  吳崇道
　　　　　　　　　　　　　　　      法　官  楊珮瑛
正本係照原本作成。           
不得上訴。
                                    書記官  金珍華
　　　　　　　　　　　　　　　　　　
中　　華　　民　　國　　111 　年　　4 　　月　　13　　日

　　
　　
　　

　　
　　　　　　　　
附表：
編號 發票人 背書人 票面金額 （新臺幣） 發票日 （民國） 付款人 支票號碼 ⒈ ００貿易有限公司 賴淑玲 20萬元 94年8月19日 中國農民銀行彰化銀行 FAZ0000000 ⒉ 同上 同上 20萬元 94年8月27日 同上 FAZ0000000 ⒊ 同上 同上 20萬元 94年9月5日 同上 FAZ0000000 ⒋ 同上 同上 25萬元 94年10月20日 同上 FAZ0000000